臺灣高雄地方法院刑事判決　　　　　　　 96年度易字第764號
公　訴　人　臺灣高雄地方法院檢察署檢察官
被　　　告　戊○○
選任辯護人　林石猛律師
　　　　　　周振宇律師
上列被告因水污染防治法案件，經檢察官提起公訴（96年度偵字
第130 號），本院判決如下：
    主    文
戊○○事業負責人，事業不遵行主管機關依水污染防治法所為停
工之命令，處有期徒刑陸月，併科罰金新臺幣陸拾萬元。有期徒
刑如易科罰金，以新台幣壹仟元折算壹日；罰金如易服勞役，以
罰金總額與壹年之日數比例折算。
    事    實
一、戊○○前於民國95年間，因違反水污染防治法案件，經本院
    於95年4 月28日，以95年度簡字第2484號判決，判處拘役50
    日確定，並於同年7 月27日易科罰金執行完畢（不構成累犯
    ）。戊○○為設於高雄縣湖內鄉○○村○○路76號連盛皮革
    股份有限公司（下稱連盛公司）之現場負責人（名義負責人
    為黃源德，自94年3 月1 日起由戊○○管理營運），從事製
    革作業。連盛公司前因作業過程有違反水污染防治法之情事
    ，遭高雄縣政府命令限期改善並按日連續處罰，再經高雄縣
    政府環境保護局人員就連盛公司所排放之廢水進行稽查後，
    認定該工廠所排放廢水未符合放流水標準，認定為情節重大
    ，乃先後於91年3 月27日以府環三字第0912005877號函、94
    年12月6 日以府環三字第0940229339號函，命令該公司立即
    停工改善。詎戊○○明知連盛公司已不得繼續作業，竟基於
    不遵行主管機關依水污染防治法所為停工命令之犯意，仍自
    95 年1月間起開始作業；嗣95年12月20日上午10時40分許，
    由行政院環保署南區督察大隊會同警方，當場查獲，並扣得
    供其製革作業所用之堆高機3 台。
二、案經高雄縣政府警察局湖內分局移送臺灣高雄地方法院檢察
    署檢察官偵查起訴。
    理  由
壹、證據能力部分：
一、就卷附證人劉啟增於96年1 月22日在檢察官偵訊時具結之證
    述，而依現階段刑事訴訟法規定，檢察官係代表國家偵查犯
    罪、實施公訴，依法有訊問被告、證人、鑑定人之權，而實
    務運作時，檢察官偵查中向被告以外之人所取得之陳述，原
    則上均能遵守法律規定，不致於違法或不當取供，故可信度
    極高，其等向檢察官所為之言詞陳述，檢察官、被告及其選
    任辯護人並無舉出具體證據證明有何顯不可信之情況，且與
    本案待證事實相關，依刑事訴訟法第159 條之1 第2 項規定
    ，自得為證據。
二、次就卷附之(1)高雄縣政府警察局湖內分局（下稱湖內分局）
    95年12月20日對戊○○於連盛公司之搜索扣押筆錄1 份、連
    盛公司皮革現場作業照片22紙，95年12月20日環保署環境督
    察大隊環境稽查工作紀錄1 份；(2)高雄縣政府91年3 月27日
    第0912005877號函（認連盛公司違反水污染防治法第38條規
    定情節重大，予以停工）、連盛公司93年4 月7 日、4 月21
    日函（檢送申請復工試車及功能測試計畫、水污染防治措施
    計畫書）、高雄縣政府第0930013175號函（須經審查通過後
    ，始得依計畫試車）、連盛公司93年5 月4 日函（檢送廢污
    水回收使用申請書）、高雄縣政府第0930094167號函（經審
    查結果資料不全，不予辦理）、連盛公司93年5 月18日函（
    檢送廢污水回收使用申請書）、高雄縣政府第0930016297號
    函（應先檢具水污染防治措施計畫送本府審查核准）、連盛
    公司93年6 月10日函（檢送水污染防治措施計畫－回收使用
    申請書）、高雄縣政府第0930019195號函（請該事業應確實
    執行停工）、連盛公司93年11月12日函（檢送水污染防制許
    可申請書）、高雄縣政府第0930040503號函（該事業未於試
    車期限93年10月30日前申請復工，予以駁回）、連盛公司93
    年11月16日函（申請復工試車期限延期）、高雄縣政府第09
    30040700號函（延期申請予以駁回）、連盛公司94年1 月13
    日函（檢送申請復工計畫申請補正資料）、高雄縣政府第09
    40002012號函（請學者專家予以審查）、連盛公司94年2 月
    17日函（檢送申請復工計畫申請補正資料）、高雄縣政府第
    0940006391號函（請學者專家予以審查）、連盛公司94 年5
    月27日函（檢送功能測試報告書申請資料）、高雄縣政府第
    0940266894號函（查驗及評鑑不合格，予以駁回）；(3)連盛
    公司95年8 月10日函（檢送復工計畫申請補正資料）、高雄
    縣政府第0950173998號函（本案申請前經本府95年3 月29日
    函通知補正，惟遲至95年8 月10日補正，依規定應予以駁回
    ，並請遵照停工之規定）、連盛公司95年8 月21日函（檢送
    復工計畫申請補正資料）、高雄縣政府第0950702084號函（
    經審查結果資料不全，不予認可）、連盛公司96年1 月2日
    函（檢送復工計畫申請補正資料）、高雄縣政府第09607000
    96號函（經審查結果資料不全，不予認可）等書面資料各1
    份，為上開機關公務員依環保法令規定督察、稽核、查驗及
    評鑑時，職務上所製作之紀錄文書，以及連盛公司職員就聲
    請復工、試車、審查等業務上所製作之紀錄文書，檢察官、
    被告及其辯護人均表示無意見，且並無顯有不可信之情況，
    而與待證事實有關聯性，分別屬於刑事訴訟法第159 條之4
    第1 款、第2 款所定之紀錄文書、證明文書，認均具有證據
    能力。
三、再就卷附之91年1 月17日連盛公司經行政院環保署稽查督察
    大隊南區隊檢測報告書、高雄縣政府執行違反水污染防治法
    案件處分書（91年1 月17日至18日、同年1 月20日至2 月15
    日按日連續處罰）、高雄縣政府94年12月6 日第0940229339
    號函（函連盛公司，事業排放污水於地面水體，經於流放口
    採樣檢送其檢驗結果，未符合流放水標準，違反水污染防治
    法第7 條第1 項之規定，命令停工立即改善）、高雄縣政府
    96 年1月25日第0960024573號函（函高雄地檢署，認連盛公
    司違反水污染防治法情節重大，處以停工）各1 份，係上開
    機關公務員因執行環境督察稽核工作就特殊個案檢測、處分
    ，各於職務上所為製作、出具，以及就檢察官函囑託查明連
    盛公司停工現況之說明，上開檢測報告書、停工處分函、現
    況說明函之可信度甚高，屬於可信之特別情況下製作之紀錄
    文書、證明文書，依刑事訴訟法第159 條之4 第3 款規定，
    認有證據能力。
四、又就卷附之證人劉啟增前於95年12月20日警詢所為之陳述，
    以及戊○○責付代保管物品明細清單（內有NISSAN堆高機2
    台、TCM 堆高機1 台）各1 份，均屬被告以外之人於審判外
    之言詞或書面陳述，而公訴人、被告及其辯護人就上開言詞
    、書面陳述，均於審判程序同意作為證據（參本院卷第63頁
    正反面），本院審酌該等言詞、書面陳述作成之情形均屬正
    常，並無何違反法定程序或不當之情形，且與待證事實有關
    聯性，認適當作為證據，故上開言詞、書面陳述依刑事訴訟
    法第159 條之5 第1 項規定，均具有證據能力。
貳、實體部分：
一、訊據被告戊○○坦承就其為連盛公司之現場負責人，且連盛
    公司經高雄縣政府於94年12月6 日命令停工之事實，然否認
    有何違反水污染防治法之犯行，辯稱：高雄縣政府雖有函令
    連盛公司停工改善，但公司確有停工改善，且每一階段改善
    就要測試，伊等才在測試時，環保局就來稽核；95年1 月份
    起，公司在做改善工程，不是皮革生產云云。惟查：被告擔
    任事業現場負責人之連盛公司排放污水於地面水體，經於流
    放口採樣檢送其檢驗結果，未符合流放水標準，違反水污染
    防治法第7 條第1 項之規定，經命令停工立即改善，且連盛
    公司多次檢送復工計劃申請補正資料，經主管機關先後以逾
    期補正而駁回申請、審查結果資料不全不予認可，且違反水
    污染防治法情節重大，處分停工等情，有上開證據能力欄第
    三、四項所列高雄縣政府各次函示資料在卷可稽。再連盛公
    司於94年12月6 日經高雄縣政府處分停工後，自95年1 月間
    送件申請復工起，尚未經高雄縣政府府許可試車，仍開始運
    作生產迄至同年12月20日查獲為止等情，有證人劉啟增於警
    詢證述，於檢察官偵查中具結證述明確，核屬相符，堪以採
    信，此外，並有移送機關對戊○○於連盛公司搜索扣押筆錄
    1 份、連盛公司皮革現場作業照片22紙，環保署環境督察大
    隊環境稽查工作紀錄1 份在卷可資佐證。
二、再被告及其辯護人雖辯稱：連盛公司當時是在作改善工程試
    驗，且分別乾、濕二部分，並沒有排放廢水云云。惟查：
  (一)有關查獲當時，連盛公司是否違反停工命令，仍在營運生產
    一節，業經證人即該公司職員劉啟增於警詢證稱：當時大鼓
    有3 個，小鼓有4 個在運作中，操作紀錄第1 及5 ；2 及6
    ；3 及7 ；4 及8 等，均為同一配方；警方蒐證操作紀錄韖
    革需要加入化學劑量，除例假日，每天都有在運作；連盛公
    司有申請復工，但環保局對於申請還沒回函等語明確（參警
    卷第7 、8 頁），且其於本院具結證稱：當時連盛公司是在
    運作生產中，機器有運轉，有在生產；南區督察大隊職員到
    場時，負責人有在場，且該大隊職員有說主管機關還沒有核
    准復工，尚不能生產；警卷第39頁桶子裡面是大鼓柔韖劑，
    生產大鼓的染料劑、藥品等物，第39頁下方照片是皮革原料
    ，第41頁是皮料、染料放在大鼓裡面開始運轉；能否生產運
    轉要以核准復工為準，當時連盛公司還沒經過相關單位核准
    復工等語明確（參本院卷第67、68頁）；再證人甲○○於本
    院具結證稱：伊等查獲時，連盛公司處在停工辦理復工的申
    請階段，依水污染防制法規定仍應停工；稽查當時伊發現場
    內有7 座大、小鼓仍在施作；當初91年停工命令並沒有說分
    別乾、濕部分，只要是會產生廢水的都不可施作；且依水污
    染防制法第63條規定，一旦被停工處分，就不可運作，須經
    主管機關審核水污染防治計劃通過後才准試車，當時高雄縣
    政府並沒有核准試車；伊到場看到情形是在作生產，確實有
    生產廢水；伊等是針對業者是否遵守停工處分、是否合法而
    查核等語明確（參本院卷第70至72頁），此外，被告於本院
    審理時亦坦承上情，且陳明：伊在警詢、偵訊時有承認現場
    有在施作；96年2 月26日主管機關始准予試車，但是復工迄
    今還沒有核准等語明確（參本院卷第74頁反面、76頁），且
    被告及其辯護人並無舉出查獲當時有何准予試車或復工之許
    可文件，是被告及其辯護人上開所辯，即無可採。
  (二)被告雖再聲請證人丁○○於本院證稱：伊有協助被告之連盛
    公司從事水污染改善工程，用耗氧性之活性污泥法，改善過
    程中，必須全部生產都要啟動，才會有廢水來馴養等語；以
    及證人乙○○於本院證稱：被告有委託伊向主管機關申請復
    工，總共申請3 次，伊業務上有申請復工，改善工程要透過
    實際運作才會得到真正答案等語，惟證人丁○○同時亦證稱
    ：連盛公司申請復工2 次還沒有通過，測試時需要放置皮革
    進入清洗，需要該種水質來馴養生物等語明確；且證人乙○○同時亦證稱：第1 次申請復工逾期；第2 次因復工期間環
    保局作15次水質檢驗，有幾次沒有通過，第3 次是96年2 月
    間才准予試車（證人口誤為復工），伊有去看過7 、8 次，
    公司都有在運作等語明確（參本院卷第40、42頁），是連盛
    公司自95年1 月間起至同年12月20日仍違反主管機關所為停
    工之命令，且有產生廢水之事實，已臻明確，從而，丁○○
    、乙○○上開證述，並無足為被告有利之認定。被告所辯，
    洵屬事後卸責之詞，不足採信。
  (三)綜上所述，被告為負責人之事業即連盛公司，確有違反高雄
    縣政府依水污染防治法所為停工命令之行為，罪證明確，犯
    行堪以認定，應予依法論科。
三、按被告違反主管機關有關停工命令即禁止作為（運作）之處
    分，仍繼續營運生產之行為，為繼續犯，於終止施工作為之
    行為前，犯罪行為仍在繼續實施之中，其間法律縱有變更，
    應逕行適用其行為終了時之法律。本件被告違反停工命令期
    間係自95年1 月間某日起至95年12月20日止間，其繼續營運
    行為終了時，已在95年7 月1 日刑法修正公布施行後，自應
    適用裁判時之法律，合先敘明。本件被告為負責人之連盛公
    司，違反主管機關高雄縣政府之停工命令，於水污染防治計
    劃未經審核通過，且准許試車之前，仍施工運作生產，核其
    所為，係犯水污染防治法第38條第1 項之為負責人之事業不
    遵行主管機關依水污染防治法所為停工之命令罪。被告不遵
    行停工命令仍繼續營業，本質上係賡續為之，乃屬行為之繼
    續，僅論以一罪。爰審酌被告所經營製革事業，經主管機關
    命令停工，仍繼續營運，產生廢水，營運期間長達11個月餘
    非短，而犯後否認犯行，態度欠佳，且被告前於95年間，因
    違反水污染防治法案件，甫經本院以95年度簡字第2484號判
    決判處拘役50日確定，並於同年7 月27日易科罰金執行完畢
    ，有台灣高等法院被告前案紀錄表、本院院內索引卡紀錄表
    各1 份在卷足參，雖不構成累犯，惟可見惡性匪輕等一切情
    狀，酌情量處如主文所示之刑及併科罰金，並參酌被告犯罪
    情節、學歷高職畢業等情，就有期徒刑諭知易科罰金之折算
    標準，以新台幣1 千元折算1 日；而就所併科罰金易服勞役
    標準，因罰金總額折算逾1 年之日數，以罰金總額與1 年之
    日數比例折算，以資懲儆。
四、至本案雖扣獲堆高機3 台（NISSAN牌2 台、TCM 牌1 台），
    惟水污染防治法第38條第1 項規定係直接處罰事業負責人，
    即被告因其本身之犯罪而負行為責任，並非代罰之性質，扣
    案之推高機，尚無法證明係被告所有之物，爰不予宣告沒收
    ，附此敘明。
據上論斷，應依刑事訴訟法第299 條第1 項前段，水污染防治法
第38條第1 項，刑法第11條前段、第41條第1 項前段、第42條第
5 項，刑法施行法第1 條之1 第1 項，判決如主文。
本案經檢察官丙○○到庭執行職務。
中　　華　　民　　國　　96　　年　　7 　　月　　5 　　日
                  刑事第二庭  審判長  法　官  邱永貴
                                      法　官  何佩陵
                                      法  官  李昆南
以上正本，係照原本作成，證明與原本無異。
如不服本判決，應於送達後10日內，向本院提出上訴狀。
中　　華　　民　　國　　96　　年　　7 　　月　　5 　　日
                                      書記官  黃美玲
附錄本判決論罪之法條：
水污染防治法第38條第1項：
事業不遵行主管機關依本法所為停工或停業之命令者，處負責人
1 年以下有期徒刑、拘役或科或併科新臺幣20萬元以上100 萬元
以下罰金。
